【裁判字號】    99,訴,483
【裁判日期】    990813
【裁判案由】    給付服務報酬
【裁判全文】
臺灣臺北地方法院民事判決               99年度訴字第483號
原      告  安家不動產顧問有限公司
法定代理人  乙○○
訴訟代理人  范宗熙律師
被      告  甲○○
訴訟代理人  楊沛生律師
上列當事人間給付服務報酬事件，本院於中華民國99年7月23日
言詞辯論終結，判決如下：
    主  文
原告之訴及假執行之聲請均駁回。
訴訟費用由原告負擔。
    事實及理由
壹、程序方面
    按訴狀送達後，原告不得將原訴變更或追加他訴，但請求之
    基礎事實同一，或擴張或減縮應受判決事項之聲明者，原告
    得將原訴變更或追加他訴。民事訴訟法第255 條第1 項第2
    款、第3 款分別定有明文。經查，本件原告原起訴聲明為：
    (一)被告應給付原告新台幣（下同）1,164,800 元，及自起訴
    狀送達之翌日至清償日止，按年息百分之5 計算之利息。(二)
    願供擔保，請准宣告假執行。嗣於民國99年5 月7 日以書狀
    變更聲明為：(一)被告應給付原告112 萬元，及自起訴狀送達
    之翌日至清償日止，按年息百分之5 計算之利息。(二)願供擔
    保，請准宣告假執行。核其訴之聲明變更追加，所主張基礎
    事實相同，僅將所請求內容調整並減縮應受判決事項聲明，
    揆之首揭說明，其所為訴之變更應予准許。
貳、實體方面
一、原告起訴主張：
    兩造於98年10月13日訂有專任委託銷售契約書（下稱系爭契
    約），約定將被告所有坐落臺北市○○區○○路75號6 樓房
    地（下稱系爭不動產）專任委由原告銷售，委託價為3,150
    萬元，委託期限至98年11月13日止。按系爭契約第5 條關於
    服務報酬約定為成交價之百分之4 。而因所定底價略有高估
    ，兩造另於98年10月13日訂有委託事項變更契約書（下稱系
    爭變更契約），約定修改委託價為2,912 萬元。經原告促銷
    下，於98年10月24日覓得買主即訴外人王妙華出價2,800 萬
    元，並簽有不動產買賣意願書（下稱系爭意願書）及以面額
    140 萬元之支票交付其斡旋金。賣方之出價雖與被告之委託
    底價有所差距，惟原告為促成系爭不動產之交易，願意折讓
    服務費用自1,164,800 元降為44,800元以達被告委託之底價
    。詎被告電話關機，原告無法聯絡，經原告分別於98年11月
    2 日、98年11月13日以存證信函催告被告簽約未果，以致系
    爭不動產之買賣契約無法簽訂。原告因此受有商譽之損失，
    是依系爭契約第8 條第3 款約定，被告違約時仍應給付原告
    依底價2,800 萬元之百分之4 計算之服務費用112 萬元等語
    。並聲明：被告應給付原告112 萬元，及自起訴狀送達之
    翌日至清償日止，按年息百分之5 計算之利息。願供擔保
    ，請准宣告假執行。
二、被告則以：
  (一)原告從未提示系爭意願書予被告，且所載價格為2,800 萬元
    ，與被告願出售價格2,912 萬元不符，系爭意願書第1 條所
    載之付款條件亦與系爭契約第3 條、系爭變更契約第2 條之
    付款條件不符，並對房屋之點交、移轉、買賣價金給付之時
    、地、相關稅捐及費用之負擔、違約責任等事項均未約定。
    被告於98年10月13日簽立系爭契約及系爭變更契約，並無任
    何買方至系爭不動產看屋，遑論王妙華。另支票載明發票日
    為98年10月27日，而非買賣意願書上載之98年10月24日，與
    購屋實務不符，且未兌現。故王妙華是否確有其人，實足懷
    疑。又原告已於98年11月2 日之存證信函中表達折讓佣金，
    且起訴狀亦表明只收服務費44,800元，是縱令被告與王妙華
    間之買賣契約成立，且兩造約定之委託底價亦非2,800 萬元
    ，是原告請求被告給付112 萬元違約金，實無理由。
  (二)又系爭契約上載明：「依內政部公告，委託人簽訂契約前，
    有三天以上的契約審閱權，委託人可要求攜回本契約影本審
    閱。」惟簽訂系爭契約之緣由係原告公司人員即訴外人李淑
    萍、史博允於98年10月13日至被告家中洽談委售事宜，雙方
    僅對委售價款商討，李淑萍、史博允2 人並未說明系爭契約
    及系爭變更契約條款，亦未依不動產委託銷售定型化契約應
    記載及不得記載事項第6 條規定，製作不動產說明書交付被
    告簽認，即要求被告於委託人部份簽名，其餘內容皆由李淑
    萍自行填寫，故被告並無合理審閱期間審閱及瞭解系爭契約
    條款。系爭契約除第1 條至第4 條及第10條之約定係由當事
    人手寫記載外，其餘約定條款均係原告為與不特定多數消費
    者訂立同類契約之用，所預先擬定之契約條款，核屬定型化
    契約，依消保法第11條之1 規定，原告與被告訂立系爭契約
    之前，應有30日以內之合理期間，供被告審閱全部條款內容
    ，違反者，其由企業經營者單方所預先擬定之定型化契約條
    款，不構成契約之內容。則依前揭說明，系爭契約書第5 條
    及第8 條之約定，未經兩造磋商，為原告單方擬定之條款，
    當不構成契約之內容，亦為無效。
  (三)被告於98年10月13日簽立系爭契約後，始知史博允及李淑萍
    等未具實陳報行情，業已違反不動產委託銷售定型化契約應
    記載及不得記載事項第6 條規定，應提供近3 個月之成交行
    情，供被告訂定售價之參考，原告員工實有違誠信，不足再
    為託付銷售，被告始於98年10月23日電話告知史博允欲提高
    售價並終止系爭契約。依消費者保護法第11條之1 規定，被
    告可不受系爭契約第5 條及8 條約定之拘束，縱王妙華出價
    非虛，或被告與王妙華業已成立買賣契約，被告亦不須給付
    原告報酬，則其請求為無理由等語，以資抗辯。並聲明：
    原告之訴駁回。如受不利判決，願供擔保請准宣告免為假
    執行。
三、兩造不爭執之事實：（詳見99年3 月8 日言詞辯論筆錄，見
    審卷第48頁）
  (一)被告於98年10月13日，與原告簽訂專任委託銷售契約書（原
    證一，卷第3-5 頁），將其所有之座落於臺北市○○區○○
    路75號6 樓之房地，委由原告銷售，委託價為3,150 萬元，
    委託期限至98年11月13日止，約定服務費為成交價之百分之
    4 。復於同日簽訂委託事項變更契約書（原證二，卷第6 頁
    ），將委賣價格變更為2,912 萬元。
  (二)被告曾收受原證五、六之存證信函。（卷第9-11頁）
四、兩造爭執之事實：（詳見99年3 月8 日言詞辯論筆錄，見審
    卷第48頁）
  (一)被告與王妙華關於系爭不動產之買賣契約是否已成立？
  (二)原告是否得請求1,164,800元報酬？
五、得心證之理由：
  (一)被告與王妙華關於系爭不動產之買賣契約是否已成立？
  1.按不動產之買賣，除標的物及其價金，當事人須互相同意外
    ，尚涉及付款方法、稅負、點交、費用及違約等重要事項。
    買賣預約，固非不得就標的物及其價金，或其他事項之範圍
    先為擬定，作為將來訂立本約之張本，惟預約與本約究非同
    一，其內容未必盡同，通常均由當事人就預約所擬定之範圍
    進行商議，於獲得具體之結論後，再據以訂立本約。（最高
    法院79年度台上字第1357號判決意旨參照）
  2.查原告主張被告於98年10月13日與伊簽訂專任委託銷售契約
    書，將系爭不動產委由原告銷售，委託價為3,150 萬元，委
    託期限至98年11月13日止，約定服務費為成交價之百分之4
    。復於同日簽訂委託事項變更契約書，將委賣價格變更為2,
    912 萬元等情，有系爭不動產之專任委託銷售契約及委託事
    項變更契約書在卷為憑（見本院審卷第3-6 頁），復為被告
    所不爭執，堪信為真實。準此，本件不動產被告委託原告銷
    售之委託銷售價格為2,912 萬元，堪以認定。
  3.原告雖主張伊於98年10月24日覓得買主王妙華出價2,800 萬
    元購買系爭不動產，又由伊折讓服務費112 萬元以達成被告
    委託之底價，故被告與王妙華間關於系爭不動產之買賣契約
    業已成立云云，並提出系爭意願書為憑（見本院審卷第7 頁
    ）。惟查，被告委託原告銷售之底價為2,912 萬元乙節，已
    如前述，而王妙華出價之價格既為2,800 萬元，自未達被告
    所願出售之底價，被告與王妙華間就系爭不動產之買賣價格
    自難謂已達成合意，揆諸首揭說明，被告與王妙華關於系爭
    不動產之買賣契約即未成立。
  4.又原告雖稱伊願折讓部分服務費以達成被告委託之銷售價格
    ，然原告上開主張縱然屬實，亦屬原告與買方間之內部法律
    關係，然買方所出價格既未達到被告之委託銷售底價，則其
    與被告間之價金即未達成合致，買賣契約因而未成立。況觀
    諸原告所提出其主張通知被告本件買賣契約成立之存證信函
    ，其上載明「買方於98年10 月24日出價貳仟捌佰萬元....
    以達成台端委託之底價貳仟柒佰玖拾伍萬伍仟貳佰元，本公
    司願折讓佣金以促成此交易....」等語，有吳興郵局98年11
    月2 日第01646 號存證信函在卷可稽（見本院審卷第9 頁）
    ，查該存證信函中所載之被告委託底價為27,955,200元，與
    被告所委託之底價2,912 萬元不符。再參以被告所提出原告
    不爭執（見本院卷第38頁）真正之兩造往來簡訊摘要，其中
    98年10月28日之簡訊內容為：「... 買方現在要加價，我還
    幫你擋住，假如加到委託價，那就很難處理了....」等語，
    有該簡訊摘要附卷可參（見本院卷第43頁），足見至98年10
    月28日買方均尚未出價至被告之委託價。然原告於本案中卻
    主張其於收受買方定金即98年10月24日即通知被告已完成本
    件仲介契約（參見本院99年4 月28日準備程序筆錄，見本院
    卷第22頁背面），前後主張顯有矛盾。綜此，原告主張伊以
    折讓部分服務費達成被告委託之銷售價格之事實，是否屬實
    ，即非無疑。
  (二)原告是否得請求1,164,800元報酬？
    查系爭契約第8條第3款固約定：乙方（按即原告）收受定金
    後，因可歸責於甲方（按即被告）之事由而不願或無法與乙
    方所介紹之客戶簽立不動產買賣契約書時。甲方仍應支付委
    託銷售價百分之四服務報酬等語，有系爭契約在卷可參（見
    本院審卷第4 頁）。惟被告與王妙華關於系爭不動產之買賣
    契約並未成立，業經本院審認如前，則原告本於上開約定請
    求被告給付服務報酬，即屬無據。
六、綜上所述，被告與王妙華關於系爭不動產之買賣契約並未成
    立，則原告本於委託銷售契約法律關係主張被告應給付服務
    報酬，而請求被告給付原告112 萬元，及自起訴狀送達之翌
    日至清償日止，按年息百分之5 計算之利息，為無理由，應
    予駁回。
七、原告之訴既經駁回，其假執行之聲請應併予駁回。
八、本件事證已臻明確，兩造其餘攻擊防禦方法，經審酌後，或
    與本件無涉，或與判決結果不生影響，毋庸一一論列，併此
    敘明。
中    華    民    國    99    年    8     月    13    日
                  民事第六庭    審判長法  官  朱漢寶
                                      法  官  楊晉佳
                                      法  官  陳雯珊
以上正本係照原本作成。
如對本判決上訴，須於判決送達後20日內向本院提出上訴狀。
如委任律師提起上訴者，應一併繳納上訴審裁判費。
中    華    民    國    99    年    8    月     13    日
                                      書記官  陳彥樺

司法院資訊處製作；財團法人民間司法改革基金會備份。
